臺灣高等法院臺南分院民事判決　95年度上易字第121號
上　訴　人
即　原　告　甲○○
訴訟代理人　乙○○
　　　　　　王成彬　律師
上　訴　人
即　被　告　丙○○
訴訟代理人　丁○○
　　　　　　黃進祥　律師
　　　　　　江順雄　律師
　　　　　　黃建雄　律師
上列當事人間請求侵權行為損害賠償事件，上訴人等對於民國95
年3月31日臺灣臺南地方法院第一審判決（95年度訴字第107號）
，分別提起上訴，本院於96年8月7日言詞辯論終結，判決如下：
    主  文
原判決關於駁回上訴人甲○○後開第二項之訴及該部分假執行之
聲請暨訴訟費用（除確定部分外）之裁判均廢棄。
上訴人丙○○應再給付上訴人甲○○新台幣貳拾貳萬陸仟參佰壹
拾伍元，及自民國九十四年五月三日起至清償日止，按年息百分
之五計算之利息。
上訴人甲○○其餘之上訴駁回。
上訴人丙○○之上訴駁回。
第一、二審訴訟費用（除確定部分外），關於上訴人甲○○上訴
部分，由上訴人丙○○負擔三分之二，餘由上訴人甲○○負擔。
第二審訴訟費用關於上訴人丙○○上訴部分，由上訴人丙○○負
擔。
    事實及理由
一、本件上訴人即原告甲○○（以下稱上訴人甲○○）於原審起
    訴主張：上訴人即被告丙○○（以下稱上訴人丙○○）於民
    國（下同）九十二年十二月二十二日晚上九時十五分許，駕
    騎牌照號碼MVA─156號重機車，沿臺南市○○路（新舖路面
    ）由北往南方向騎駛，行至明興路三八八號前時，本應注意
    車前狀況並隨時採取必要之安全措施，而依當時情形，非有
    不能注意之情形，竟疏未注意之，致在近外側快車道白線左
    右邊附近，撞及沿該外側快車道白線由東向穿越安全島之行
    人即上訴人甲○○，致上訴人甲○○因之受有右下肢脛骨、
    腓骨開放性骨折之傷害。嗣上訴人甲○○因上訴人丙○○之
    過失傷害行為，至成大醫院及華泰中醫診所治療，計支出醫
    療費用共新台幣（下同）二萬七千三百八十七元；又因此增
    加生活上之需要，即因本件車禍往返醫院所支出之計程車車
    資，合計一萬八千五百五十元，及購買助行器六百元；另因
    本事故，自九十二年十二月二十二日發生車禍時起一年六個
    月之期間內，上訴人甲○○均無法從事水電工作，依行政院
    主計處所公布之平均薪資為九萬零八百八十九元核計，損失
    工資合計一百零九萬零六百六十八元。再上訴人甲○○因此
    次受傷，需人照顧，且肉體上之疼痛更是未消除，造成上訴
    人身體上及精神上莫大之損害，就此請求精神慰撫金三十萬
    元。爰本於侵權行為損害賠償之法律關係，求為判命：上訴
    人丙○○應給付上訴人甲○○一百四十三萬七千二百零五元
    ，及自本起訴狀繕本送達之翌日（即九十四年五月三日）起
    至清償日止，按年息百分之五計算利息之判決等語。原審判
    決上訴人丙○○應給付上訴人甲○○三十萬九千六百零二元
    ，及自九十四年五月三日起至清償日止，按年息百分之五計
    算之利息，而駁回上訴人其餘（即一百十二萬七千六百零三
    元）之請求；而上訴人甲○○就其受敗訴判決部分，僅就其
    中之三十萬九千六百零二元部分提起上訴，至其餘敗訴部分
    即八十一萬八千零一元（0000000－000000 ＝818001），則
    未提出上訴。再上訴人甲○○於本院審理時之陳述除與原判
    決記載相同者予以引用外，並補稱：
  (一)台灣省車輛行車事故覆議鑑定委員（95年3月6日府覆議字第
    0950100085號）鑑定意見（該函說明二）認為：「本案因雙
    方當事人對肇事情形各執一詞，且依現有卷附跡證資料，無
    法研判確認：碰撞時行人行向究係穿越車道途中？抑或已完
    成穿越路邊行走時被後車追撞？致肇事，事實不明，本會未
    便遽予明確覆議。僅就兩種情況研提分析意見如下：(一)若碰
    撞時行人行向係穿越車道途中，則：1.行人甲○○夜晚違規
    於禁止穿越路段橫越車道時未注意看清左右來車，為肇事主
    因。2.丙○○夜晚駕駛重機車，未注意車前狀況，為肇事次
    因。(二)若碰撞時行人已完成穿越於路邊，行走時被後車追撞
    ，則：1.丙○○夜晚駕駛重機車，未注意車前狀況，自己撞
    擊前方行人，為肇事原因。2.行人甲○○無肇事因素。」
  (二)本案上訴人甲○○已完成穿越，行走於路邊：
  (1)上訴人丙○○於警訊（93年1月7日）：「我‧‧作北向南行
    駛至右肇事地點，與一名行人甲○○‧‧行走發生擦撞肇事
    。」「我當時是於肇事地點，我當時是覺得我身體右側，被
    東西擦撞後，我才倒地發生肇事。」按上訴人丙○○當時意
    識清楚（警訊特別問其意識是否清楚），其既在意識清楚之
    情況下，指上訴人甲○○係在其右側行走，足見上訴人甲○
    ○已完成穿越道路，否則不會在其右側行走。若上訴人甲○
    ○尚未完成穿越道路，必在上訴人丙○○之左側，而不在其
    右側；且依肇事當時，上訴人丙○○意識清楚之情況下，右
    側與左側乃不同且相反之方向，其不可能記憶錯誤。又上訴
    人丙○○在警訊所述，上訴人甲○○在其右側，係因「（有
    ）東西擦撞」以致倒地，所謂擦撞之東西，據其以後告訴狀
    所稱乃上訴人甲○○所捧之蓄電池。故依丙○○警訊之筆錄
    綜合以觀，上訴人甲○○乃行走在丙○○右側，手捧蓄電池
    擦撞其身體右側。如此以觀，足以斷定上訴人甲○○已穿越
    道路，行走在上訴人丙○○右側。
  (2)上訴人丙○○所提告訴狀（93年05月18日）載及：「告訴人
    ‧‧駕駛重型機車沿台南市○○路由北向南行駛途經明興路
    三八八號前，適被告手捧蓄電池突由明興路三八八號店舖門
    口前快步欲橫跨馬路至對面致告訴人閃避不及，致機車之把
    手觸及被告而倒地‧‧」、「按查被告突然由台南市○○路
    三八八號店舖前逕快步橫越馬路‧‧竟疏於注意左方來車，
    致告訴人所騎乘之機車把手觸及被告‧‧」等語。按上訴人
    丙○○提起告訴狀之期日為九十三年五月十八日，距其警訊
    （93年1月7日），已歷四個月，仍記憶猶新，上訴人丙○○
    大部分內容所述事實，均強調上訴人甲○○係在明興路三八
    八號門前（無論係在行走抑或所謂欲由右向左橫越馬路）。
    事實上，上訴人甲○○係自對向明興路三九一號橫越馬路後
    行走至明興路三八八號被撞，據上訴人丙○○最初九十三年
    一月七日之警訊筆錄，至九十三年五月十八日之告訴狀所陳
    情形，上訴人甲○○均在其右側而非在其左側，可見上訴人
    甲○○已完成橫越馬路，且已由北向南行走，始有上訴人丙
    ○○所謂之「被告手捧蓄電池（此為上訴人丙○○自陳，其
    在九十三年五月十八日之前尚未主張手捧蓄電池，此可以證
    明上訴人甲○○手捧蓄電池乃真實之事而非捏造）擦撞其機
    車把手」情事。雖上訴人丙○○嗣後改稱上訴人甲○○自左
    衝撞，又稱自右後方衝撞其機車（94年05月16日），旨在推
    卸責任，無法改變其最初之供述及告訴狀之陳述。
  (3)依道路交通事故現場圖及道路交通事故調查報告表，內載上
    訴人甲○○已橫越道路，由北向南行走，被上訴人丙○○機
    車自後追撞；此一事實經處理現場及繪圖之警員吳鴻瑜於九
    十四年五月十六日證稱：（問：為何在道路交通事故現場圖
    註六備註肇事地點一百公尺內未劃設行人斑馬線？）因甲○
    ○自承穿越馬路後面向南行走，穿越的地點是安全島、穿越
    之後，我們會判定，註記前後一百公尺處有無行人穿越道。
    」「我們判定甲○○已經穿越馬路完成。」「（問：路寬八
    點五公尺，刮地痕距離路面邊緣二點四公尺，如果劃設快慢
    車道，應該是在快車道或是慢車道？）應該是慢車道。」「
    （問：是否可以確定肇事地點左右兩側一百公尺內沒有行人
    穿越道？）可以確定沒有行人穿越道。」按上訴人甲○○穿
    越道路之行動路線左右一百公尺內無行人穿越道，足見台南
    區車輛行車事故鑑定委員會認為上訴人甲○○違規穿越道路
    ，顯然誤會。而上訴人甲○○已完成穿越道路，即無未注意
    左右來車之違規情形，本件肇事之因素全在上訴人丙○○，
    上訴人甲○○並無肇事原因。
  (4)證人吳鴻瑜於九十五年八月九日審判時證稱：「（檢察官問
    ：請提示94年度交簡字第0780號卷第47頁，係於該次證述甲
    ○○已經穿越馬路完成，是否應該修正？）我當時是想說甲
    ○○可能已經完成穿越，但因為閃避騎樓地停放之車輛，所
    以順向行走於車道上。」按警員吳鴻瑜對於檢察官詰問要求
    修正，並未修正，且更補充當地騎樓地停放車輛，不得不順
    向行走於車道旁（事實上當時騎樓地停放車輛有多張照片附
    卷可稽），故上訴人甲○○行走於車道旁，並不可歸咎於上
    訴人甲○○。
  (三)上訴人甲○○右鞋在明興路四○二號前，距機車刮地痕起點
    足足有二十三點四公尺之遙，此可以證明：
  (1)機車係自後衝撞上訴人右腳，因機車速度快，衝力大，上訴
    人甲○○右腳被衝撞，右鞋向前飛拋向前落於二十三點四公
    尺前。
  (2)若上訴人甲○○未完成穿越道路，而自左擦撞機車，則其之
    右鞋不可能向前飛拋，必掉落在明興路三八八號與三九○號
    附近。
  (3)上訴人甲○○北向南行走，被機車自後衝撞，背向地倒下，
    致背部受傷。若其係自左衝撞機車，上訴人甲○○必係側面
    倒地，無論是左側或右側倒地，臉面必會有擦傷或撞傷，即
    左側倒地則左臉面受傷，右側倒地必右臉面受傷，但上訴人
    甲○○左右臉面並未受傷。
  (4)依上可見，上訴人甲○○係被機車自後追撞。
  (四)再警員吳鴻瑜於九十五年八月九日證稱：「我到現場時，機
    車與人的位置有不詳之人用白色漆繪製。」而證人魏文棠在
    九十三年發查字第一七○七號案於九十三年九月六日證稱：
    「我當時在交通隊和救護車到達之前，因為怕現場破壞無法
    保持，所以有拿粉筆在地上就傷者和車倒地的位置做註記，
    之後我就離開。」按魏文棠註記機車與人的位置，適與吳鴻
    瑜所述完全吻合（吳可能誤會粉筆為油漆，惟註記之處為機
    車與受傷之人則相同），此可證明魏文棠確實為車禍發生時
    第一個到現場之人，且為目睹車禍經過之人，其所證機車在
    後，受傷之人在前，應屬可信。原判決不採魏文棠之證言，
    依法不合。
  (五)依上，爰上訴聲明求為判決：(1)原判決不利於上訴人甲○○
    部分廢棄。(2)上訴人丙○○應再給付上訴人甲○○三十萬九
    千六百零二元，及自九十四年五月三日起至清償日止，按年
    息百分之五計算之利息。另答辯聲明求為判決：駁回上訴人
    丙○○之上訴。
二、上訴人丙○○就其受敗訴判決部分（即三十萬九千六百零二
    元及法定遲延利息）提起上訴，至其於本院審理時之陳述除
    與原判決記載相同者予以引用外，並補以下列等語，資為抗
    辯。
  (一)工作損失部份 ：
  (1)按當事人主張有利於己之事實者，就其事實有舉證之責任，
    為民事訴訟法第二百七十七條所定。上訴人甲○○於原審雖
    有主張工作上之損失，惟於審理期間均未據提出任何相關受
    雇從事水電之職業證明及收入證明或扣繳憑單，以資證明其
    係從事水電工作及每月之收入等各項有利之證明；然原審亦
    未命其提出工作證明及薪津證明等各項相關證明文件，即逕
    以「台灣地區受雇員工每人每月平均薪資按行業分」明細表
    ，水電天然氣業受雇人員九十三年一月至七月平均薪資為九
    萬零八百八十九元，並逕以此為計算基礎，核算上訴人甲○
    ○之工作損失三個月，合計金額為二十七萬二千六百六十七
    元，顯有未盡調查之處。
  (2)再上訴人甲○○縱係合法受雇從事水電工作，其必於每年申
    報所得，惟其於原審審理期間均無舉證其係受雇從事水電工
    作，更無法提出相關薪資所得或扣繳憑單等文件，以證其實
    ，足顯上訴人甲○○信口開河，而恣意請求上訴人丙○○賠
    償其工作上之損失至明。又縱上訴人甲○○確為受雇從事水
    電工作，依現行社會實際上（除甲級技師外）之受雇工資亦
    絕少高於三萬元，惟原審竟未予詳查，即逕以行政院主計處
    所公佈之水電天然氣業受雇人員平均之薪資作為計算基礎，
    以核算其三個月之工作損失，而為不利於上訴人丙○○之認
    定，顯容有未適法之處甚明。
  (二)精神撫慰金部份：
  (1)按撫慰金數額之認定，除依被害人所受身體上及精神上痛苦
    之程度，及所造成之影響二者予以衡量外，尚須斟酌雙方之
    身份、資力與加害之程度及各種情形而定。
  (2)再汽機車駕駛人對於防止危險發生之相關交通法令規定，並
    盡相當之注意義務，以防止危險之發生，始可信賴他人亦能
    遵守交通規則，並盡同等應盡義務，若因此而發生交通事故
    ，方得以信賴原則為由免除過失責任（最高法院84年度台上
    字第5360號及88年度台上字第1852號判例參照）。本件車禍
    之發生事因乃係上訴人甲○○違規穿越安全島而未注意左右
    來車，直接闖入上訴人丙○○所行駛之車道內，觸撞上訴人
    丙○○所騎機車把手，致兩造人車倒地，而受有傷害，顯係
    上訴人甲○○本身已嚴重違反交通規則在先；是依前揭信賴
    原則而論，汽機車駕駛人如已遵守交通規則，且已為通常必
    要之注意，縱有肇事結果之發生，其行為仍難認有過失可言
    。況本件車禍之發生乃係上訴人甲○○違規穿越安全島直接
    進入上訴人丙○○行駛之車道內，致上訴人丙○○閃避不及
    而觸撞其所騎機車把手所引發，縱上訴人丙○○有疏於注意
    車前狀況之過失，依前揭判例所示，亦應屬輕微之過失責任
    。據此，依本件肇事原因之過失責任程度而言，顯應由上訴
    人甲○○自行負擔大部份責任。依此，上訴人甲○○所請求
    之撫慰金三十萬元，自屬過高無疑。
  (三)過失負擔部份：
  (1)按本件上訴人丙○○於機車道內直行行駛，應得信賴參與交
    通行為之對方，亦將同時為必要之注意，相互為遵守交通規
    則之適當行為，而無考慮上訴人甲○○突然穿越安全島闖入
    對向車道內之義務；於此情形下，上訴人丙○○對於上訴人
    甲○○遭撞擊而受有傷害之結果發生，於客觀上顯已無法避
    免之可能性，自難苛責於上訴人丙○○過失之責任。惟縱依
    台灣省台南區車輛行車事故鑑定委員會鑑定意見書內及原審
    所認定上訴人丙○○有疏於注意車前狀況之過失責任，然依
    前揭判例所示，亦屬較輕微之過失責任甚明。原審未予查察
    肇事原因之強弱及程度，即逕以上訴人丙○○及甲○○同有
    過失之肇事原因，即判決上訴人丙○○須負擔百分之五十之
    過失責任，顯有未恰之處。
  (四)本件上訴人甲○○確有過失，業經台南地方法院九十四年度
    簡上字第四十四號卷附新繪製現場圖及九十四年交簡字第七
    八○號繪製現場圖之現場處理員警吳鴻瑜，及台南區行車事
    故鑑定會之鑑定委員吳信賢於台灣台南地方法院九十五年易
    字第二七五號過失傷害等一案中出庭作證時均一致證稱：本
    件車禍之撞擊點在「車道上」。而證人吳信賢亦證稱：「撞
    擊點在車道上是判斷因素之一，另機車駕駛人描述甲○○穿
    越道路狀況，是突然由東向西，另委員注意到甲○○是右腳
    脛骨開放性骨折，撞擊時的可能面向可能是向西或向西南之
    可能性比較高。甲○○說其是由北往南行走，右腳是在靠內
    側，比較不可能發生右腳受傷之結果，所以判定甲○○應該
    是穿越車道沒有完成」等語。
  (五)上訴人甲○○雖否認過失傷害之犯行，惟除證人吳鴻瑜警員
    、鑑定人吳信賢就本件撞擊點均推論在車道上發生，且依交
    通設施設置規則第一百六十八條規定「路緣」線的劃設最多
    距離車道三十公分，故本件肯定撞擊點是在車道上，若上訴
    人甲○○不是穿越車道行為尚未完成，就是夜間違規行走於
    車道上，也構成道路障礙及違反道路交通規則第一百三十三
    條規定。
  (六)綜合全部事證，上訴人甲○○對本件確與有過失，由於本件
    發生最大原因應是上訴人甲○○違規穿越馬路，在機車道上
    發生事故。上訴人丙○○要不是上訴人甲○○之違規，不會
    造成本件之車禍，故上訴人甲○○應負最大責任。
  (七)依上，爰上訴聲明求為判決：(1)原判決不利於上訴人丙○○
    部分廢棄。(2)上開廢棄部分，上訴人甲○○在第一審之訴駁
    回。另答辯聲明求為判決：駁回上訴人甲○○之上訴。
三、兩造不爭執之事實：
  (一)上訴人丙○○於九十二年十二月二十二日晚上九時十五分許
    ，騎駛牌照號碼MVA─156號重機車，沿臺南市○○路（新舖
    路面）由北往南方向騎駛，行至明興路三八八號前時，與行
    人即上訴人甲○○相撞，以致兩造均倒地，而上訴人甲○○
    因之受有右下肢脛骨、腓骨開放性骨折（約20公分）之傷害
    ，有「國立成功大學醫學院附設醫院」診斷證明書影本一份
    在卷可參（見原審附民卷第07頁）。
  (二)上訴人甲○○因上揭車禍受傷就醫，共支出醫療費用二萬七
    千三百八十七元。
  (三)上訴人甲○○因上揭車禍受傷，致增加生活上之需要：即計
    程車資合計一萬八千五百五十元，助行器之支出費用計六百
    元。
  (四)上訴人甲○○所涉犯之過失傷害罪部分，已經臺灣高等法院
    臺南分院於九十五年十二月二十六日以九十五年度上易字第
    五六四號判決，將原審法院所為有罪之判決予以撤銷，改判
    上訴人甲○○無罪確定在案，有本院九十五年度上易字第五
    六四號刑事判決書影本一份在卷可憑（見本院卷(一)第188至1
    91頁）。
四、兩造爭執之事項：
    兩造間就本件車禍事故之發生有無過失？若有，則應負之過
    失責任比例各為若干？
五、本院之判斷：
  (一)按上訴人丙○○確有於九十二年十二月二十二日晚上九時十
    五分許，騎駛牌照號碼MVA─156號重機車，沿臺南市○○路
    （新舖路面）由北往南方向騎駛，行至明興路三八八號前時
    ，本應注意車前狀況並隨時採取必要之安全措施，而依當時
    情形，並無不能注意之情形，竟疏未注意，致在近外側快車
    白線左右邊附近，撞及行人即上訴人甲○○，致其因之受有
    右下肢脛骨、腓骨開放性骨折傷害。嗣經上訴人甲○○提出
    告訴，由台灣台南地方法院檢察署檢察官依過失傷害罪嫌予
    以起訴並聲請簡易判決處刑；期間經台灣台南地方法院以九
    十三年度交簡字第一五八五號簡易判決依過失傷害罪量處有
    期徒刑四月，因檢察官及上訴人丙○○均不服而向原法院提
    起上訴，後雖經原法院撤銷原判決，惟仍依過失傷害罪量處
    有期徒刑三月確定在案，有台灣台南地方法院以九十三年度
    交簡字第一五八五號刑事簡易判決書及同院九十四年度交簡
    上字第四四號刑事判決書各一份在卷可憑（見原審調字卷第
    5至6頁，本院卷(二)第53頁），並經本院調取上揭案件卷宗查
    明屬實且影印附卷可稽；再參諸上訴人丙○○於本院審理時
    對其有於前揭時地發生車禍事故，並撞及上訴人甲○○，致
    上訴人甲○○因此受有前揭傷害，且其就本件車禍之發生確
    有過失等情，亦不爭執以觀，自屬真實。
  (二)按車輛行駛時，駕駛人應注意車前狀況並隨時採取必要之安
    全措施，道路交通安全規則第九十四條第三項定有明文。上
    訴人丙○○騎乘機車自應遵守上述道路交通安全規定，且依
    附卷之交通事故調查報告表所載，肇事當時情形，天候晴天
    ，夜間有照明，新舖路面乾燥、無缺陷或障礙物，視距良好
    ；則據此判斷，足見上訴人丙○○依當時狀況在客觀上顯無
    不能注意之情事；惟其竟疏未注意車前狀況並隨時採取必要
    之安全措施，以致肇事；顯見上訴人丙○○就本件車禍之發
    生確具有過失，且其過失與上訴人甲○○之傷害間，具有相
    當之因果關係，應堪認定。
  (三)至上訴人丙○○雖辯稱：上訴人甲○○對本件車禍之發生亦
    與有過失，因發生車禍最大原因是上訴人甲○○違規穿越馬
    路，在機車道上發生事故；上訴人丙○○若非上訴人甲○○
    之違規，不會造成本件之車禍，故上訴人甲○○應負最大責
    任云云。惟此則為上訴人甲○○所堅決否認，因之，就此應
    予查明者厥為：車禍發生碰撞時，上訴人甲○○行走方向究
    係在穿越車道途中？抑或已完成穿越而在路邊行走時被隨後
    之機車所追撞。按：
  (1)上訴人丙○○以上訴人甲○○涉犯過失傷害罪嫌，向台灣台
    南地方法院檢察署檢察官提起之告訴，雖經該署檢察官以犯
    過失傷害罪嫌予以起訴，並經台灣台南地方法院以九十五年
    度易字第二七五號判決依過失傷害罪量處有期徒刑三月，惟
    已因上訴人甲○○不服向本院提起上訴，經本院刑事庭以不
    能證明上訴人甲○○犯罪（即無法證明其就本件車禍之發生
    與有過失）為由，將原判決予以撤銷，改判上訴人甲○○無
    罪確定在案，有台灣台南地方法院九十五年度易字第二七五
    號及本院九十五度上易字第五六四號刑事判決書各一份在卷
    可憑（見本院卷(一)第104至109、188至191頁），並經本院調
    取上揭案件卷宗查明屬實無訛，自屬真實。
  (2)上訴人丙○○於另案刑事案件警詢時（93年1月7日）已指稱
    ：「我‧‧作北向南行駛至右肇事地點，與一名行人甲○○
    沿不知行向行走發生擦撞肇事。」「我當時行駛時未看見車
    前有行人行走。是於肇事地點，覺得我身體右側被東西擦撞
    後，我才倒地發生肇事。」（見台灣台南地方法院檢察署93
    年度發查字第2898號卷第03頁）等語。而其以上訴人甲○○
    為被告所提出之刑事告訴狀（93年05月18日）亦載：「告訴
    人‧‧駕駛重型機車沿臺南巿明興路由北向南行駛，途經明
    興路三八八號前，適被告（即上訴人甲○○）手捧蓄電池突
    由明興路三八八號店鋪門口前快步欲橫跨馬路至對面，‧‧
    致告訴人閃避不及，機車把手觸及被告而倒地。‧‧查被告
    突然由臺南巿明興路三八八號店鋪前逕快步橫跨馬路‧‧竟
    疏於注意左方來車，致告訴人所騎乘之機車把手觸及被告而
    受傷。」（見台灣台南地方法院檢察署93年度發查字第1304
    號卷第02頁）等情。而在另案上訴人甲○○主張係上訴人丙
    ○○騎機車自其後將其追撞而提出之過失傷害告訴案件，上
    訴人丙○○於檢察事務官詢問時（93年07月22日），其供稱
    ：「是告訴人甲○○來撞我（指是否追撞甲○○）。」「我
    騎在我的車道，是甲○○從路邊突然跑出來，我閃避不及，
    他就撞上了（指甲○○如何撞到他）。」（見本院95年度上
    易字第0564號卷第78至79頁）等語。
  (3)依上，上訴人丙○○於警詢時（93年1月8日）係指稱：上訴
    人甲○○在其右側行走；而於所提之刑事告訴狀（93年05月
    18日）指稱：上訴人甲○○突由臺南巿明興路三八八號店鋪
    前逕快步橫跨馬路而肇事；另於檢察事務官之詢問時（93年
    07月22日）亦稱：是上訴人甲○○從路邊突然跑出來，我閃
    避不及，就撞上了。而查上訴人丙○○已自陳其係由北向南
    騎乘機車，其身體右側被東西擦撞後才倒地或其機車把手觸
    及上訴人甲○○而倒地，已如前述；則依上開上訴人丙○○
    之指述，顯然係指上訴人甲○○係自路邊跑出來，亦即自臺
    南巿明興路三八八號處所這邊跑出。又上訴人丙○○於另案
    刑事案件所提出之補充（告訴）理由（93年11月22日）亦記
    載：「其騎乘機車沿臺南巿明興路由北向南行駛至明興路三
    八八號前，被告（即上訴人甲○○）突由明興路三八八號門
    前衝出欲橫越馬路至對面，致觸及其機車把手。」（見同上
    93年度發查字第2898號卷第20頁）等語；則揆諸上訴人丙○
    ○上揭所指述內容以察，顯示上訴人丙○○原先一致之指述
    ，確係指上訴人甲○○當時係自路邊跑出，即自臺南巿明興
    路三八八號處這邊跑出而肇事，應堪認定。
  (4)又上訴人甲○○於另案刑事案件自警詢、檢察官偵查至法院
    審理時均稱：其係自明興路三九一號橫越馬路後，行走於路
    邊雙號房屋這邊一段距離，再為上訴人丙○○所騎乘機車自
    後追撞（見同上93年度發查字第2898號卷第4至5、28、43、
    51頁）等語。而證人魏文棠於另案刑事案件檢察官調查中已
    具結證稱：「車禍發生時我騎機車剛好在被告（指上訴人丙
    ○○）的後面跟他同行。當時是被告騎機車從後面撞及告訴
    人（指上訴人甲○○）。‧‧我當時在交通隊和救護車到達
    之前，因為怕現場破壞無法保持，所以有拿粉筆在地上就傷
    者和機車倒地的位置做註記。」（見台灣台南地方法院檢察
    署93年度發查字第1707號卷第27、29頁）等情；另證人即承
    辦員警吳鴻瑜於刑事案件原審審理時亦具結證述：「我到現
    場時，機車與人的位置有不詳之人用白色漆繪製。」「機車
    沒有被移動，當時刮地痕還在機車下方。警方到現場時，人
    已受傷送醫，所以無法以該不詳人士所繪漆做測繪。」（見
    原審易字卷第94頁）等語；經核證人魏文棠註記機車與人的
    位置適與警員吳鴻瑜所述吻合（警員應係誤以粉筆註記為白
    漆）。再者，依據「道路交通事故現場圖」（肇事經過摘要
    ）所示（載）（見同上93年度發查字第2898號卷第24頁，本
    院95年度上易字第0564號卷第68頁），上訴人甲○○係自明
    興路三九一號橫越馬路後要走回其住家即明興路四○二號時
    ，於行經同路三八八號前馬路邊發生本件車禍。而上訴人甲
    ○○所穿之右鞋掉落在明興路四○二號宅前道路，距上訴人
    丙○○騎乘之機車刮地痕起點足足有二十三點四公尺，足證
    機車係自後衝撞上訴人甲○○右腳，嗣因機車速度快，衝力
    大，致上訴人甲○○所穿之右鞋始向前飛拋而落於前方二十
    三點四公尺處。次按明興路三九一號、三八八號係分立於寬
    約二十公尺之明興路兩側，其間隔一巷口及二個店面距離；
    且上訴人丙○○於另案刑事案件警詢（93年1月7日）時供稱
    ：「我‧‧作北向南行駛至右肇事地點，與一名行人甲○○
    ‧‧行走發生擦撞肇事。」「我當時是於肇事地點，我當時
    是覺得我身體右側，被東西擦撞後，我才倒地發生肇事。」
    （見同上93年度發查字第2898號卷第03頁）等語，益徵上訴
    人甲○○係已橫越明興路後行走至明興路三八八號處前始遭
    上訴人丙○○騎乘之機車自後追撞，殆無疑義。否則，衡諸
    常理，若上訴人甲○○尚未完成穿越道路時，其之位置必在
    上訴人丙○○之左側，而不在其右側；且若自左擦撞機車，
    則上訴人甲○○所穿之右鞋不可能向前飛拋，而應掉落在明
    興路三八八號與三九○號附近方是。
  (5)再者，既足認上訴人甲○○係已完成橫越馬路（即明興路）
    行走於雙號門牌路邊，並於行走至明興路三八八號處所前路
    邊始遭上訴人丙○○騎乘機車自後追撞；再參以「臺灣省車
    輛行車事故覆議鑑定委員會」研提分析意見謂：「若碰撞時
    行為人已完成穿越於路邊行走時被後車追撞，則：丙○○
    夜晚駕駛重機車，未注意車前狀況自後撞及前方行人，為肇
    事原因。行人甲○○無肇事因素。」（見原審94年度交簡
    字第780號刑事卷第203頁）等語以察，尚難認上訴人甲○○
    就本件系爭車禍之發生有何與有過失之情形。
  (6)此外，上訴人丙○○就本件車禍事故之發生有關上訴人甲○
    ○是否與有過失，迄無法提出其他確切之證據足資證明，或
    供本院調查以實其說；至「臺灣省臺南區車輛行車事故鑑定
    委員會」意見書之鑑定意見（原審訴字卷第30頁），則與本
    院所認定之事實不符；因之，上訴人丙○○前揭所辯，自尚
    不能採為有利於其之認定。
  (四)按因故意或過失不法侵害他人權利者，負損害賠償責任；又
    違反保護他人之法律者，推定其有過失；至汽車、機車或其
    他非依軌道行駛之動力車輛，在使用中加損害於他人者，駕
    駛人應賠償因此所生之損害；另不法侵害他人之身體或健康
    者，對於被害人因此喪失或減少勞動能力，或增加生活上之
    需要時，應負損害賠償責任；至不法侵害他人之身體、健康
    、名譽、自由、信用、隱私、貞操，或不法侵害其他人格法
    益而情節重大者，被害人雖非財產上之損害，亦得請求賠償
    相當之金額；民法第一百八十四條第一項前段、第二項、第
    一百九十一條之二前段、第一百九十三條第一項及第一百九
    十五條第一項前段分別定有明文。次按慰藉金之賠償以人格
    權遭受侵害，使精神上受有痛苦為必要，至其核給之標準固
    與財產上損害之計算不同，惟非不可斟酌雙方身分、資力與
    加害程度，及其他各種情形核定相當之數額；換言之，以人
    格權遭遇侵害，受有精神上之痛苦，而請求慰藉金之賠償，
    其核給之標準，須斟酌雙方之身分、資力與加害程度及其他
    各種情形核定相當之數額。且所謂「相當」，應以實際加害
    情形與其名譽影響是否重大及被害人之身分、地位與加害人
    之經濟情況等關係定之（最高法院47年度台上字第1221號及
    同院51年台上字第0223號判例參照）。本件上訴人丙○○確
    有於九十二年十二月二十二日晚上九時十五分許，騎駛牌照
    號碼MVA─156號重機車，沿臺南市○○路（新舖路面）由北
    往南方向騎駛，行至明興路三八八號前時，本應注意車前狀
    況並隨時採取必要之安全措施，而依當時情形，並無不能注
    意之情形，竟疏未注意，致在近外側快車道白線左右邊附近
    ，撞及上訴人甲○○，致其因之受有右下肢脛骨、腓骨開放
    性骨折傷害，已如前述。從而上訴人甲○○本於侵權行為之
    法律關係，請求上訴人丙○○應賠償其因受有前揭傷害所造
    成之損失，自屬有據；茲就上訴人甲○○請求之損害賠償金
    額是否可採，分項審酌如下：
  (1)醫療費用部分：
    上訴人甲○○主張其因本件車禍事故受傷而至「國立成功大
    學醫學院附設醫院」、「吉泰中醫診所」及「華泰中醫診所
    」住院開刀治療，共支出醫療費用二萬零三百二十七元（即
    11527＋6600＋2200＝20327）；另上訴人甲○○第二次開刀
    後為取出固定鋼釘，又再支出醫療及住院費用七千零六十元
    ，總計支出醫療費用二萬七千三百八十七元之事實，已據其
    提出「國立成功大學醫學院附設醫院」收據影本共二十一張
    、「吉泰中醫診所」及「華泰中醫診所」醫療費用明細收據
    表影本各一份在卷可憑（見原審附民卷第10至16頁，原審訴
    字卷第37至48頁），且上訴人丙○○對前揭醫療費用收據及
    金額之真正亦不爭執，另經本院核閱其內所載之醫療項目均
    屬必要費用，並無非屬侵權行為所生財產上損害之情況。從
    而上訴人甲○○請求上訴人丙○○應賠償其醫療費用二萬七
    千三百八十七元，自於法有據。
  (2)增加生活支出部分：
    上訴人甲○○主張其因本件車禍事故受有右下肢脛骨、腓骨
    開放性骨折傷害，致一時無法行走，惟因往返醫院治療，不
    得不以計程車代步，每次三百至四百元，醫療期間（自93年
    01 月12日至同年08月13日）支出之計程車車資合計為一萬
    八千五百五十元；又因受傷嚴重，非靠助行器等工具不能行
    動，遂購買助行器，支出費用六百元之事實，已據其提出收
    據五十六紙及二聯式統一發票影本一紙在卷可憑（見原審附
    民卷第17至45頁），且上訴人丙○○對前揭收據及統一發票
    所載金額之真正亦不爭執。再上訴人甲○○既受有右下肢脛
    骨、腓骨開放性骨折傷害，衡情在痊癒前自需以計程車代步
    及靠助行器工具以行動，因之其前往醫院所需支出之交通費
    用及購買助行器，均屬增加生活上之需要所支出之費用，殆
    無疑義，其自得請求上訴人丙○○賠償。因之，上訴人甲○
    ○就此部分請求上訴人丙○○應賠償其一萬九千一百五十元
    （即18550＋600＝19150），亦於法有據。
  (3)不能工作之損失部分：
    上訴人甲○○另主張其因本件車禍事故，自發生車禍時即九
    十二年十二月二十二日起一年六個月之期間內，均無法從事
    水電工作，依行政院主計處所公布之「臺灣地區受僱員工每
    人每月平均薪資按行業分」明細表，水電天然氣業受僱人員
    九十三年一月至七月平均薪資為九萬零八百八十九元，以此
    核計，則上訴人所損失工資合計為一百零九萬零六百六十八
    元，固據其提出行政院主計處所公布之「臺灣地區受僱員工
    每人每月平均薪資按行業分」明細表影本一份為證（見原審
    附民卷第50頁）；惟此則為上訴人丙○○所堅決否認，且經
    本院核閱上訴人甲○○所提出之「國立成功大學醫學院附設
    醫院」九十三年一月十二日之診斷證明書所載，其上「醫師
    囑言」謂：「患者約參個月不宜從事粗重工作，並需門診追
    蹤，需他人看護照顧。」（見原審附民卷第07頁）等語，及
    上訴人甲○○所受傷勢情況以觀，本院認上訴人甲○○因受
    前揭傷害後無法工作之總計日數厥為三個月，應屬可採。又
    上訴人甲○○雖無法提出現有工作之收入證明，惟按一般人
    通常工作即有至少基本工資之收入，本件上訴人甲○○因受
    前揭之傷害致未能工作，而無收入，自屬民法第二百十六條
    第二項所定，依通常情形可得預期之利益，其損失即為同條
    項所指之「所失利益」，自難謂非因上訴人丙○○侵權行為
    所生之損害。且按身體或健康受侵害，而減少勞動能力者，
    其減少及殘存勞動能力之價值，不能以現有之收入為準，蓋
    現有收入每因特殊因素之存在而與實際所餘勞動能力不能相
    符，現有收入高者，一旦喪失其職位，未必能自他處獲得同
    一待遇，故所謂減少及殘存勞動能力之價值，應以其能力在
    通常情形下可能取得之收入為標準（最高法院61年度台上字
    第1987號判例參照）。因之，本院認本件不能工作之損失應
    依行政院主計處所公布之「臺灣地區受僱員工每人每月平均
    薪資按行業分」明細表所載，水電天然氣業受僱人員九十三
    年一月至七月平均薪資為九萬零八百八十九元資為計算基礎
    ，尚稱公允。從而上訴人甲○○就此部分請求上訴人丙○○
    應賠償其不能工作所受之損失二十七萬二千六百六十七元（
    即90 889×3＝272667），自非無據；至其餘部分即八十一
    萬八千零一元（0000000－000000＝818001），則於法無據
    ，難謂正當。
  (4)精神慰撫金部分：
    上訴人甲○○因本件車禍事故，而受有右下肢脛骨、腓骨開
    放性骨折之傷害，並經醫師施以開刀治療，已如前述；顯見
    彼時上訴人甲○○所受之傷勢非輕，衡情其精神及身體上確
    受有相當痛苦，當不言可喻。從而本件上訴人甲○○本於侵
    權行為之法則，請求上訴人丙○○應賠償其非財產上之損失
    ，自屬有據。經查上訴人甲○○為初中畢業，曾擔任水電工
    ，月薪約十萬元，有汽車、土地等固定資產；上訴人丙○○
    則為高中畢業，亦有固定之資產，已據兩造於本院審理時分
    別陳述在卷（見本院卷(二)58頁），並有「財產所得調件明細
    表」各一份在卷可憑（見原審調字卷第18至28頁）；本院斟
    酌兩造之教育程度、身份、地位、經濟能力、上訴人丙○○
    所受之刑罰制裁、犯罪後之情況及上訴人甲○○因此遭受精
    神上痛苦之程度等一切情狀，應認上訴人甲○○請求上訴人
    丙○○賠償其非財產上之損害三十萬元，洵屬適當。
  (5)又給付有確定期限者，債務人自期限屆滿時起，負遲延責任
    ；給付無確定期限者，債務人於債權人得請求給付時，經其
    催告而未為給付，自受催告時起，負遲延責任；其經債權人
    起訴而送達訴狀，或依督促程序送達支付命令，或為其他相
    類之行為者，與催告有同一之效力；民法第二百二十九條第
    一、二項分別定明文。又遲延之債務，以支付金錢為標的者
    ，債權人得請求依法定利率計算之遲延利息；但約定利率較
    高者，仍從其約定利率；而應付利息之債務，其利率未經約
    定，亦無法律可據者，週年利率為百分之五；亦為同法第二
    百三十三條第一項及第二百零三條所明定。查本件上訴人甲
    ○○得請求上訴人丙○○賠償之前揭金額，並未據上訴人甲
    ○○主張定有給付之期限，則上訴人甲○○請求自本刑事附
    帶民事起訴狀繕本送達之翌日起，按年息（即週年利率）百
    分之五計算之利息，並未逾上開規定之範圍，自無不合。而
    按本件刑事附帶民事起訴狀繕本已經本院刑事庭於九十四年
    五月二日郵寄送達交付上訴人丙○○收受（見原審附民卷第
    53頁），則上訴人甲○○請求上訴人丙○○應自九十四年五
    月三日起，按年息（即週年利率）百分之五計付遲延利息，
    洵屬正當。
六、綜上所述，本件甲○○所得請求之金額為：醫藥費用二萬七
    千三百八十七元，增加生活支出即計程車車資一萬八千五百
    五十元、助行器支出費用六百元，不能工作之損失二十七萬
    二千六百六十七元，非財產上之損害三十萬元，共計為六十
    一萬九千二百零四元（即27387＋18550＋600＋272667＝619
    204 ），已如前述；惟本件上訴人甲○○於本件發生損害後
    ，已向由上訴人丙○○所投保強制機車責任險之保險人申請
    強制責任險理賠計八萬三千二百八十七元，已為上訴人甲○
    ○所不爭執，並有國泰世紀產物保險股份有限公司96年7月6
    日（96）車字第400-31號函一份在卷可參（見本院卷(二)第44
    頁）；而按保險人依本法規定給付之保險金，視為加害人或
    被保險人損害賠償金額之一部分；加害人或被保險人受賠償
    請求時，得扣除之；強制汽車責任保險法第三十條定有明文
    。因之依強制汽車責任保險法第三十條規定，於該強制機車
    保險賠償金之範圍內，加害人或強制汽車責任保險之被保險
    人之損害賠償責任即因而解免。易言之，保險人得代位行使
    被保險人對於加害人之損害賠償請求權時，被保險人即不得
    再向加害人請求損害賠償；亦即尚難謂除保險法第五十三條
    規定之情形外，縱保險法以外之法律有保險人得代位行使被
    保險人之權利之規定，被保險人於受領保險給付後，仍得向
    加害人請求損害賠償（最高法院88年度台上字第0353號判決
    參照）。則揆諸前揭說明，此部分金額自應視為上訴人丙○
    ○賠償金額之一部而予以扣除。從而，上訴人甲○○依侵權
    行為之法律關係，請求上訴人丙○○應給付其有關醫療費、
    增加生活支出、不能工作之損失及慰撫金等之損害金額總計
    為五十三萬五千九百十七元（即 000000－00000＝535917）
    ，及自刑事附帶民事訴訟起訴狀繕本送達上訴人丙○○之翌
    日（即九十四年五月三日）起至清償日止，按年息百分之五
    計算之法定利息，為有理由，應予准許。至上訴人甲○○逾
    此部分所為之請求即九十萬一千二百八十八元（0000000－0
    00000 ＝901288），為無理由，應併駁回，其假執行之聲請
    亦失所附麗，應併予駁回。原審僅判命上訴人丙○○應給付
    上訴人甲○○三十萬九千六百零二元，及自民國九十四年五
    月三日起至清償日止，按年息百分之五計算之法定遲延利息
    ，並依職權酌定相當之擔保金額為准免假執行之宣告，於法
    並無違誤；上訴人丙○○就其敗訴部分，上訴意旨指摘原判
    決此部分不當，求予廢棄改判，駁回上訴人甲○○在第一審
    之訴及假執行之聲請，核無理由，應予駁回。又上訴人丙○
    ○既應給付五十三萬五千九百十七元，惟原審僅命給付三十
    萬九千六百零二元，則就其差額二十二萬六千三百十五元（
    即000000－000000＝226315）及自本件刑事附帶民事訴訟起
    訴狀繕本送達之翌日即九十四年五月三日起至清償日止，按
    年息百分之五計算之法定遲延利息部分，上訴人甲○○上訴
    意旨指摘原判決此駁回其其餘部分之請求在該差額之範圍內
    求予廢棄，非無理由，應由本院將此部分廢棄改判如主文第
    二項所示。至原審駁回上訴人甲○○超過五十三萬五千九百
    十七元之請求及假執行之聲請，則無不合；上訴人甲○○上
    訴意旨指摘原判決就此部分即八萬三千二百八十七元（即00
    0000－000000＝83287）為不當，非有理由，應予駁回。
七、又本件待證事實已臻明確，兩造其餘攻擊防禦方法及舉證，
    對判決之結果已不生影響，爰不一一詳為審酌，附此敘明。
八、據上論結，本件上訴人甲○○之上訴為一部有理由，一部無
    理由，上訴人丙○○之上訴為無理由，依民事訴訟法第四百
    五十條、第四百四十九條第一項、第七十八條、第七十九條
    判決如主文。
中　　華　　民　　國　　96　　年　　8 　　月　　21　　日
                  民事第一庭    審判長法　官　林金村
                                      法　官　胡景彬
                                      法　官　張世展
上為正本係照原本作成。
不得上訴。
中　　華　　民　　國　　96　　年　　8 　　月　　21　　日
                                      書記官  吳秋賢
